【裁判字號】    97,訴,617
【裁判日期】    970709
【裁判案由】    返還所有物
【裁判全文】
臺灣高雄地方法院民事判決               97年度訴字第617號
原      告  寅○○
            壬○○
            癸○○
法定代理人  丙○○
原      告  子○○
            丑○○
法定代理人  丁○○
            卯○○
原      告  辛○○
法定代理人  戊○○
            甲○○
原      告  庚○○○
共      同
訴訟代理人  辰○○
被      告  乙○○
上列當事人間請求返還所有物事件，本院於民國97年6 月25日言
詞辯論終結，判決如下：
    主      文
原告之訴及假執行之聲請均駁回。
訴訟費用由原告連帶負擔。
    事 實 及 理 由
一、按訴狀送達後，原告不得將原訴變更或追加他訴。但被告同
    意者，不在此限，民事訴訟法第255 條第1 項第1 款定有明
    文。查本件原告庚○○○起訴時，係請求被告乙○○應將坐
    落高雄縣鳳山市○○○段217-21、217-11、217-2 號土地及
    同段建號4204號，門牌號碼高雄縣鳳山市○○○路85號房屋
    ，各移轉應有部分四分之一予原告。嗣於本院審理時，變更
    為原告庚○○○、辛○○、寅○○、壬○○、癸○○、子○○、丑○○請求被告應將坐落高雄縣鳳山市○○○段217-20
    、217-21號土地（下合稱系爭土地）各移轉所有權應有部分
    七分之一返還予原告。被告經原告變更其訴無異議而為言詞
    辯論，應依民事訴訟法第255 條第2 項之規定視為同意變更
    ，揆諸前揭說明，應准予變更。
二、原告主張：坐落高雄縣鳳山市○○○段217-20、217-21號土
    地原係訴外人陳藤所有，陳藤於民國73年12月6 日死亡，系
    爭土地本應由其子即原告庚○○○之夫、原告辛○○、寅○○、壬○○、癸○○、子○○、丑○○之祖父陳光郎（94年
    12月7 日死亡）、被告之父陳光明二人共同繼承，陳光郎至
    少可繼承系爭土地所有權應有部分七分之一。詎陳光明竟擅
    自盜用陳光郎之印鑑，冒用陳光郎名義出具拋棄繼承狀，並
    於74年4 月17日以繼承為原因，將系爭土地所有權登記至自
    己名下。嗣陳光明又於87年9 月4 日、92年1 月21日，將21
    7-20、217-21地號土地，分別以買賣、贈與為原因，移轉所
    有權登記予被告。陳光郎為陳藤之繼承人，應因繼承而為系
    爭土地之所有人，而原告又為陳光郎之繼承人，亦應共同繼
    承陳光郎之遺產而為系爭土地之所有權人，原告爰依民法第
    767 條之規定提起本訴，請求被告返還原告所有之系爭土地
    應有部分。並聲明：（一）被告應將系爭土地所有權應有部
    分七分之一返還予原告（二）願供擔保請准宣告假執行。
三、被告則以：系爭土地係伊父陳光明與其他繼承人協議後所分
    取，當時陳藤的女兒都無條件拋棄繼承，陳光郎則在陳光明
    願意支付陳藤喪葬費及陳藤之妻王鬱晚年生活費、喪葬費，
    並給付新台幣（下同）60,000元後，亦同意拋棄繼承。故經
    陳藤之全體繼承人協議後，係由陳光明單獨繼承陳藤之遺產
    ，陳光郎並非系爭土地之所有權人，陳光明自無侵害陳光郎
    之系爭土地所有權，故伊亦無移轉系爭土地予原告之義務。
    又前開217-20地號土地，係由伊向陳光明購買，自屬合法取
    得，與繼承陳光明之遺產無關。且原告指稱系爭土地遭陳光
    明侵害之時間距今已久，應已罹於時效。並聲明：（一）原
    告之訴駁回。（二）如受不利判決，願供擔保請准宣告免為
    假執行。
四、兩造不爭執事項：
（一）系爭土地原係陳藤所有；陳藤於73年12月6 日死亡。陳光
      郎與陳光明均為陳藤之子，陳藤死亡後，曾有以陳光郎名
      義出具之拋棄繼承聲明狀。
（二）系爭土地於74年4 月17日以繼承為原因，辦理所有權移轉
      登記至陳光明名下；陳光明於87年9 月4 日、92年1 月21
      日，將217-20、217-21地號土地，分別以買賣、贈與為原
      因，移轉所有權登記予被告。
五、兩造爭點：
（一）爭點一：原告是否為系爭土地之所有權人？
（二）爭點二：原告依民法767 條之規定，請求返還系爭土地，
      有無理由？
六、本院對於爭點一之判斷：
（一）按繼承人得隨時請求分割遺產。但法律另有規定或契約另
      有訂定者，不在此限，民法第1164條定有明文。次按依74
      年6 月3 日修正前民法第1174條規定，繼承人得拋棄繼承
      權。前項拋棄，應於知悉其得繼承之時起2 個月內，以書
      面向法院、親屬或其他繼承人為之。所謂其他繼承人係指
      拋棄繼承之繼承人以外之全體繼承人而言，故繼承人之拋
      棄繼承並非必須向法院為之，若於法定期間以書面向親屬
      會議或其他未拋棄繼承之繼承人全體為拋棄時，仍可發生
      拋棄之效力。
（二）本件原告雖主張渠等被繼承人陳光郎未拋棄繼承而應為陳
      藤之繼承人。然查：
  １. 有關陳光郎於陳藤死亡後，確有與陳光明約定由陳光明支
      付陳藤喪葬費及王鬱晚年生活費、喪葬費，並收取一筆金
      錢後，同意拋棄繼承陳藤遺產之事實，業據證人即陳藤之
      女兒己○○到庭證稱：陳藤死亡時，子女六人都在，但是
      只有陳光明有幫父母賺過錢，所以當時大姊有協調，姊妹
      都無條件拋棄繼承，兄弟部分，則由陳光明負責陳藤喪葬
      費用及王鬱晚年生活費、喪葬費，並給陳光郎7 萬元補貼
      後，由陳光郎也拋棄繼承。後來大家都同意後，姊妹及陳
      光郎都有蓋章表示拋棄繼承，而陳光明後來確實有給陳光
      郎一筆錢，但是究竟給多少，伊就不是很清楚等語在卷（
      本院卷第159-161 頁）。衡諸證人己○○為陳藤女兒，同
      為兩造親屬，應無迴護一方之必要，其之證詞應堪採信。
  ２. 本院參諸證人己○○上開證詞，並衡諸陳光郎若確有繼承
      權受到陳光明侵害之情事，則自陳藤死亡後至陳光郎死亡
      前，陳光郎生前至少有20年以上之時間可向陳光明行使權
      利，然陳光郎卻未曾為之，堪認陳光郎確應已拋棄繼承。
      是原告以陳光郎因繼承陳藤遺產而為系爭土地之所有權人
      ，進而主張渠等亦因繼承陳光郎遺產而當然成為系爭土地
      之所有權人，即不可採，原告並非系爭土地之所有人。
七、本院對於爭點二之判斷：
    原告等人既非系爭土地之所有權人，則其基於民法第767 條
    之規定請求返還系爭土地，自無理由。
八、綜上所述，本件原告並非系爭土地之所有權人，自從無行使
    民法第767 條之權利，原告以之訴請被告返還系爭土地，為
    無理由，應予駁回。
九、本件事證已臻明確，兩造其餘攻擊、防禦方法及所為之立證
    ，經核與判決之結果均不生影響，無庸逐一論述，併予敘明
    。
十、結論：本件原告之訴為無理由，爰依民事訴訟法第78條、第
    85條第2 項，判決如主文。
中    華    民    國    97    年    7     月    9     日
                   民事第五庭    法  官  林勇如
上為正本係照原本作成。
如不服本判決，應於送達後20日內，向本院提出上訴狀並表明上
訴理由，如於本判決宣示後送達前提起上訴者，應於判決送達後
10日內補提上訴理由書（須附繕本）。
中    華    民    國    97    年    7     月    9     日
                                 書記官  吳韻芳


司法院資訊處製作；財團法人民間司法改革基金會備份。
